【裁判字號】    96,建,106
【裁判日期】    970108
【裁判案由】    給付工程款
【裁判全文】
臺灣板橋地方法院民事判決           96年度建字第106 號
原      告  領袖設計工程有限公司
法定代理人  乙○○
訴訟代理人  林清漢律師
複  代理人  丙○○
被      告  上勝建設企業有限公司
法定代理人  甲○○
訴訟代理人  陳錫川律師
上列當事人間給付工程款等事件，經本院於民國96年12月25日言
詞辯論終結，判決如下：
    主  文
原告之訴駁回。
訴訟費用由原告負擔。
    事實及理由
一、原告主張：
(一)、緣被告公司投資興建坐落於桃園縣平鎮市○○段371 地號上
    之集合住宅，被告為利於前開房地之出售，由原告承攬被告
    前開房屋室內裝潢。
(二)、兩造約定關於系爭集合住宅編號A1-7房屋之工程款為新台幣
    （下同）34萬3650元、編號A3-7房屋之工程款為26萬8500元
    、編號A5-7房屋之工程款為26萬8500元、編號A6-7房屋之工
    程款為34萬2500元、編號A7-7房屋之工程款為31萬6400元、
    編號A8-7房屋之工程款為26萬8500元、編號A9-7房屋之工程
    款為26萬8500元、編號A10-7 房屋之工程款為26萬8500元、
    編號A11-7 房屋之工程款為31萬4200元、編號A1-14 房屋之
    工程款為67萬682 元、A2-14 編號房屋之工程款為59萬94 1
    元、編號A5-14 房屋之工程款為63萬7580元。上開房屋之室
    內裝潢工程皆已完工，合計金額為455 萬8453元，屢經催告
    ，被告迄今仍未給付。
(三)、原告公司法定代理人乙○○與被告另於96年4 月25日就坐落
    於桃園縣平鎮市○○路○段265 號14樓之二房屋，簽訂買賣
    契約書，約定買賣價款為3,430,000 元。又原告公司與訴外
    人李新發簽訂協議書1 份，協議內容為將原告公司施作上開
    系爭11戶房屋之工程款費用，與前述買賣房屋之價金相互抵
    銷。
(四)、嗣後原告依據買賣契約第11條之約定，將前開買賣標的物之
    房屋移轉於乙○○指定之第三人潘信鴻，詎料被告竟未依兩
    造買賣契約之特別約定，於96年5 月20日完成塗銷買賣標的
    物房屋抵押權，經多次催告仍拒絕履行，故原告業於96年6
    月26日以存證信函，向被告為解除上開房屋買賣契約之意思
    表示。據此，被告自應依解除契約後回復原狀之規定，將原
    本可請求被告給付系爭房屋之承攬工程款4,558,453 元返還
    原告。或依買賣契約第14條第3 項約定，返還價金343 萬元
    外並賠償343 萬元，合計共686 萬元。
(五)、被告雖辯稱系爭室內裝潢工程契約之定作人應為訴外人李新
    發云云，然依兩造所定之上開房屋買賣契約，訴外人李新發
    係被告之代理人，被告顯有授權訴外人李新發與原告簽訂承
    攬契約之行為，或有表現代理之情事，故被告就本件承攬契
    約，仍應負定作人之責任。
(六)、聲明：被告應給付原告4,558,453 元，及自起訴狀繕本送達
    之翌日起至清償日止，按週年利率百分之五計算之利息；訴
    訟費用由被告負擔。
二、被告辯稱：
(一)、被告將系爭房屋的裝潢以及部份硬體設備的施工發包予訴外
    人李新發去施作，被告並未向原告定作系爭室內裝潢工程。
    原告與被告間並無承攬契約關係。
(二)、被告並未授權訴外人李新發與原告簽訂承攬契約。又系爭承
    攬契約成立之時間，係在原告法定代理人向原告買受房屋之
    前，兩件契約之當事人並不相同，故亦無成立表現代理之可
    能。
(三)、被告積欠訴外人李新發工程款，而李新發又積欠原告工程款
    ；故四方當事人約定，由被告將上開房屋所有權登記予原告
    法定代理人指定之第三人，作為被告給付李新發工程款的方
    式，乙○○則將原告對於李新發的工程款債權抵作系爭房屋
    的買賣價金等語。
(四)、聲明：原告之訴駁回，訴訟費用由原告負擔。
三、法院之判斷：
(一)、原告主張與被告訂有系爭房屋之裝潢工程契約，被告積欠4,
    558,453 元之工程款尚未給付；又被告未履行買賣房屋契約
    之出賣人義務，故原告將房屋買賣契約解除後，被告應將原
    抵付買賣價金之工程款4, 558,453元給付原告以回復原狀；
    被告則否認與與原告間有承攬契約或買賣契約關係。故本件
    應審究者，厥為原告與被告間，是否有承攬契約或買賣契約
    之法律關係？茲逐點析述如下。
(二)、關於原告與被告間是否有承攬契約法律關係部份：
１、按當事人主張有利於己之事實者，就其事實有舉證之責任，
    民事訴訟法第277 條定有明文。再按民事訴訟如係由原告主
    張權利者，應先由原告負舉證之責，若原告先不能舉證，以
    證實自己主張之事實為真實，則被告就其抗辯事實即令不能
    舉證，或其所舉證據尚有疵累，亦應駁回原告之請求。最高
    法院17年上字第917 號判例可資參照。
２、查原告主張被告向伊定作系爭房屋之裝潢工程，既經被告否
    認，則原告自應就此項有利於己之事實，負舉證責任。惟查
    ，原告雖提出估價單1 份為證，然該份估價單係原告自行製
    作之私文書，被告既否認該私文書內容之真正，自無從單憑
    該估價單之內容，推論兩造間有承攬關係存在。
３、再查，原告提出伊與訴外人李新發所簽定之協議書1 份，主
    張被告授權訴外人李新發與原告簽訂承攬契約云云。惟查，
    上開協議書上明載：「立協議書人：領袖設計工程有限公司
    （以下簡稱甲方），李新發（以下簡稱乙方），雙方茲因裝
    潢事由達成協議……」並經原告及李新發之代理人李俊威於
    立書人處簽名，此有協議書1 份在卷可稽，依上開協議書內
    容及形式，並無記載被告有授權訴外人李新發訂立承攬契約
    之情事。原告主張被告有授權訴外人李新發與之訂立承攬契
    約云云，顯無可採。
４、按由自己之行為表示以代理權授與他人，或知他人表示為其
    代理人而不為反對之表示者，對於第三人應負授權人之責任
    ，民法第169 條固有明文。原告主張被告與之簽訂門牌號碼
    為桃園縣平鎮市○○○路265 號14樓之2 房屋買賣契約時，
    曾有表現代理授於訴外人李新發情事云云。惟查，原告提出
    不動產買賣契約書1 份，其中前文記載之不動產承買人為乙
    ○○，出賣人則為被告公司，顯見該買賣契約之當事人為訴
    外人乙○○與被告公司，並非原告與被告；再查，該買賣契
    約之立書人簽名處，出賣人係由訴外人李俊威代理被告公司
    簽名，並無原告所稱有表現代理授與訴外人李新發之情況；
    原告主張被告應負表現代理人責任云云，顯無可採。
５、綜合上述，本件原告並未與被告簽訂承攬契約，被告亦未授
    權他人或有表現代理之情事，此一事實足堪認定。原告主張
    ，洵不足採。
(三)、關於兩造間是否成立有買賣契約之部分：
１、經查，系爭門牌號碼為桃園縣平鎮市○○○路265 號14樓之
    2 房屋買賣契約書，其前文記載之不動產承買人為乙○○，
    出賣人則為被告公司，此有不動產買賣契約書1 份在卷可稽
    ，足見該買賣契約之買受人應為訴外人乙○○並非原告。原
    告主張該買賣契約有得解除契約之事由，縱使為真，然原告
    既非買賣契約當事人，自當無從主張該買賣契約之解除權，
    進而無從主張解除契約後之權利義務。
２、據上，原告與被告間既無買賣契約之法律關係，原告依據買
    賣契約之法律關係，主張解除買賣契約後，被告應負回復原
    狀之義務云云，自屬無據。
四、綜合上述，本件原告依據承攬契約或買賣契約，請求被告給
    付工程款4,558,453 元，及自起訴狀繕本送達之翌日起，至
    清償日止，按週年利率百分之五計算之利息，均屬無據，無
    從准許，應予駁回。
五、因本案事證已臻明確，兩造其餘主張陳述及未經援用之證據
    ，經本院審酌後，認為與判決結果無影響，爰不逐一論述，
    附此敘明。
六、據上論結，依據民事訴訟法第78條之規定，判決如主文。
中    華    民    國    97    年    1     月    8    日
                  民事第三庭    法  官  邱育佩
以上正本證明與原本無異
本判決不得上訴
中    華    民    國    97    年    1     月    8     日
                            書記官  王苑琦


司法院資訊處製作；財團法人民間司法改革基金會備份。
